臺灣臺中地方法院刑事判決　　　　　　　94年度訴字第2941號
公　訴　人　臺灣臺中地方法院檢察署檢察官
被　　　告　甲○○
　　　　　　　　　　國民
指定辯護人　本院公設辯護人乙○○
上列被告因偽造文書案件，經檢察官提起公訴（九十四年度偵緝
字第八五一號），本院判決如下：
    主    文
甲○○幫助意圖供行使之用，而偽造有價證券，處有期徒刑壹年
玖月。
偽造之支票號碼ＭＫ0000000號、帳號○○一四○四號、
付款人臺中市第四信用合作社西臺中分社、發票人丙○○、票面
金額新臺幣肆拾壹萬壹仟元之支票壹紙、偽造之「丙○○」國民
身分證壹張（含甲○○照片壹張）、偽造之「丙○○」印章壹顆
、臺中市第四信用合作社支票存款約定書上偽造之「丙○○」簽
名及印文各貳枚、臺中市第四信用合作社存款印鑑卡上偽造之「
丙○○」簽名壹枚及印文參枚，均沒收。
    犯罪事實
一、甲○○應可預見冒用他人名義申請支票存款帳戶，而取得空
    白支票者，有進而利用該空白支票，冒用他人名義，偽造完
    成有價證券供行使之用，竟於民國八十三年十二月間，因缺
    錢花用，而貪圖新臺幣（下同）五萬元之代價，同意冒用「
    丙○○」之名義，代真實姓名年籍不詳之余姓成年男子，向
    金融機關申請支票使用，因而與余姓成年男子共同基於偽造
    公印文、行使偽造國民身分證之特種文書及行使偽造私文書
    之犯意聯絡，甲○○並基於幫助余姓男子偽造有價證券之不
    確定故意，由甲○○於同年月某日，在臺中市○○街某泡沫
    紅茶店，提供其相片一張予余姓男子，旋該余姓男子即在不
    詳處所，以不詳方式（無積極證據足認係以偽造之「內政部
    印」公印偽造），偽造其上印有偽造之「內政部印」公印文
    且貼上甲○○照片，惟記載丙○○年籍資料之偽造國民身分
    證一張，並以其事先偽造之「臺中市政府」鋼印一顆（未扣
    案，無積極證據足認係在甲○○參與後始行偽刻）蓋用「臺
    中縣政府」鋼印一枚於該偽造之「丙○○」國民身分證上後
    ，即在八十四年一月五日，由甲○○及該余姓男子持上開偽
    造之「丙○○」國民身分證及該余姓男子於不詳時、地，以
    不詳方法，偽造之「丙○○」印章一枚，共同前往位於臺中
    市○○區○○路二段一八六號臺中市第四信用合作社（現已
    改制為聯邦商業銀行）西臺中分社，由甲○○佯以丙○○名
    義，向該信用合作社表示要開設支票存款帳戶，並將上開偽
    造之「丙○○」國民身分證交由該信用合作社承辦職員，據
    以核對是否確為丙○○本人申請開戶，而行使該偽造之國民
    身分證，足以生損害於丙○○本人、臺中市第四信用合作社
    及戶政機關對於國民身分證管理之正確性。嗣余姓男子並將
    上開偽造之「丙○○」印章一枚交予不知情之該信用合作社
    成年職員蓋用於存款印鑑卡及支票存款約定書上，而分別偽
    造「丙○○」之印文三枚及二枚，並由甲○○在該存款印鑑
    卡及支票存款約定書上分別偽簽「丙○○」署名一枚及二枚
    ，而偽造完成丙○○表明願意遵守約定書所載事項及以所蓋
    用之印章作為支票存款帳戶印鑑章，而屬私文書之支票存款
    約定書及存款印鑑卡後，交付該信用合作社承辦職員而行使
    之，因而請領取得帳號為○○一四○四號之空白支票一本，
    足以生損害於丙○○及臺中市第四信用合作社對於支票帳戶
    開戶管理之正確性。嗣甲○○即依約將所領得之空白支票交
    付余姓男子使用，該余姓男子即於不詳時間，在不詳地點，
    以上開偽造之「丙○○」印章，蓋在支票號碼為ＭＫ000
    0000號之空白支票「發票人簽章欄」、並於上開空白支
    票之金額欄填載「肆拾壹萬壹仟元整」，並填寫發票日期為
    八十四年八月二十五日，而偽造完成以「丙○○」名義簽發
    之支票一紙（以下稱「本件偽造支票」），再交付予不詳人
    士而行使之。嗣於九十二年五月十五日，有持票人林絹香委
    託台新財務顧問管理商行之三名男子持本件偽造支票，要求
    丙○○給付票款，經丙○○向臺中市第四信用合作社改制後
    之聯邦商業銀行查詢，始查悉上情。
三、案經丙○○訴由臺中縣警察局豐原分局報告臺灣臺中地方法
    院檢察署檢察官偵查起訴。
    理      由
一、訊據被告甲○○對於上揭犯罪事實坦承不諱（見臺灣臺中地
    方法院檢察署九十四年度偵緝字第八五一號第一九、三四頁
    、本院卷第四一、六三頁），且查：
  (一)證人即告訴人丙○○於警詢及本院審理時均證述：於九十二
    年五月十五日下午五時許，有三名男子持催收委託書及本件
    偽造支票前來向伊催收帳款，但因伊從未申請支票使用，因
    而至第四信用合作社調閱開戶資料後，才發現有人持偽造之
    國民身分證，冒用其名義辦理開戶請領支票使用，該偽造之
    國民身分證上所貼照片並非伊本人的，戶籍地及發給日期亦
    與伊之國民身分證不同，伊不曾遷移戶籍，伊之國民身分證
    並未曾遺失，自第一次請領國民身分證迄今，均未換發或補
    發過，伊知道該偽造國民身分證上所貼照片之人係被告，支
    票存款約定書及存款印鑑卡上之印章並非伊所有，其上之簽
    名亦非伊所為等語甚為明確（見臺灣臺中地方法院檢察署九
    十二年度偵字第二三一八四號偵查卷宗【以下簡稱「偵卷」
    】第八至九頁、本院卷第三九頁），並有證人丙○○真正之
    國民身分證正反面影本、偽造之「丙○○」國民身分證正、
    反面及本件偽造支票影本、案外人林絹香委託台新財務顧問
    管理商行向證人丙○○催收帳款之催收委託書及以「丙○○
    」名義偽造之支票存款約定書、存款印鑑卡各一份在卷可憑
    （見偵卷第一一、一二、一五頁、本院卷第一五至一七頁）
    。
  (二)又偽造之「丙○○」國民身分證雖未扣案，惟觀諸證人丙○
    ○第一次所請領之國民身分證現仍在其持有中，且貼有被告
    照片之「丙○○」國民身分證上發給日期（七十五年三月二
    十六日補發）、現戶籍地（臺中縣潭子鄉○○○路一二七巷
    一二號），住遷註記欄及職業欄空白處之記載均與證人丙○
    ○真正之國民身分證之記載不同（發給日期為七十五年三月
    一日、戶籍地為「臺中縣潭子鄉○○村○鄰○○路○段一一
    一號」、且住遷註記欄及職業欄之空白處蓋有十餘個投票註
    記章），實堪認貼有被告照片之「丙○○」國民身分證係偽
    造，而非以真正之「丙○○」國民身分證加以變造者無疑，
    準此，該偽造之「丙○○」國民身分證上之「內政部印」之
    公印文及「臺中縣政府」之鋼印文，亦應均係偽造者。
  (三)其次，偽造之「丙○○」國民身分證上「內政部印」之公印
    文，除以偽造之公印偽造外，仍有可能係以影印或其他方式
    偽造而成，是在無積極證據證明該偽造之「內政部印」係以
    偽造之公印加以偽造之情形下，本諸罪疑唯輕原則，本院認
    定該「內政部印」之偽造公印文係以其他不詳方式偽造而成
    。
　(四)另「臺中縣政府」鋼印文部分，因此印文無法以實體鋼印印
　　蓋以外之方式偽造，因認該部分印文，係以偽造之鋼印蓋用
  　而成，惟因並無其他積極證據足認被告有參與偽造「臺中縣
    政府」鋼印，依「疑點利益歸於被告」原則，應為有利於被
    告之判斷，是認被告並無參與偽造「臺中縣政府」鋼印之行
    為。
  (五)查衡諸常情，余姓男子要求被告冒用證人丙○○之名義，向
    臺中市第四信用合作社西臺中分社申請設立支票存款帳戶，
    並領取空白支票用紙一本後，交付予余姓男子，其目的無非
    係要利用該空白支票，偽造完成發票人為證人丙○○之有價
    證券後供行使之用，此為吾人本於一般認知能力均易於瞭解
    ，是被告應可預見余姓男子取得空白支票用紙後，將會以「
    丙○○」之名義，偽造完成有價證券加以行使，但因需錢孔
    急，仍同意並將其冒用「丙○○」名義申請並領取之空白支
    票交付余姓男子，顯具有該余姓男子持以偽造發票人為「丙
    ○○」之支票，亦不違背其本意之幫助意思自明。
  (六)綜上所述，被告之自白，與事實相符，堪予採信。本案事證
    明確，被告犯行應堪認定，應予依法論科。
二、按共同正犯，係共同實施犯罪行為之人，在共同意思範圍內
    ，各自分擔犯罪行為之一部，相互利用他人之行為，以達其
    犯罪之目的，其成立固不以全體均行參與實施犯罪構成要件
    之行為要件，以自己共同犯罪之意思，參與犯罪構成要件以
    外之行為，或以自己共同犯罪之意思，事前同謀，而由其中
    一部分人實行犯罪之行為者，亦應認為共同正犯，使之對於
    全部行為所發生之結果，負其責任（大法官會議釋字第一○
    九號參照），惟仍以犯罪行為人以自己共同犯罪之意思為要
    件，如係以幫助他人犯罪之意思，實施犯罪構成要件以外之
    行為，則屬幫助犯。被告可預見該余姓男子將以其冒用證人
    丙○○名義所請領之空白支票，偽造有價證券加以行使，而
    以幫助該余姓男子犯偽造有價證券罪之意思，參與構成要件
    以外之請領空白支票用紙之行為，顯無與余姓男子共犯偽造
    有價證券罪之犯意；又按國民身分證屬刑法第二百十二條所
    定之特種文書；又刑法第二百十八條所稱之公印，係指印信
    條例第二條所規定之印信，亦即表示公務機關或機關長官資
    格及其職務之公印而言，俗稱大印與小官章者屬之（最高法
    院六十九年臺上字第一六七六號判例、八十六年度臺上字第
    四六三一號判決意旨參照）；而印信之種類為國璽、印、關
    防、職章、圖記五種，其質料為：國璽用玉質；國民大會、
    總統及五院之印用銀質；總統副總統及五院院長職章，用牙
    質或銀質；其他之印、關防、職章均用銅質；但得適應當地
    情形暫用木質或鋁質，並得以角質暫製職章；圖記用木質；
    印信之形式，則為：國璽為正方形，國徽鈕；印、職章均為
    直柄式正方形；關防、圖記均為直柄式長方形。但牙質職章
    為立體式正方形，印信條例第二、三條規定甚明。查偽造之
    「丙○○」國民身分證上之「內政部印」之印章，係用以表
    明公務主體之同一性，而為內政部於職務上所使用之印信，
    核屬公印；至其上「臺中縣政府」之鋼印，材質為鋼質，形
    狀為圓形，並不符合印信條例第二條所規定之質料及形式，
    且為臺中縣政府供核發國民身分證所用，應非屬印信條例所
    規定之印信，僅可認為係普通之印章，其印文亦非屬公印文
    （臺灣高等法院臺中分院九十三年度上訴字第一一九○號、
    第一三七六號、臺灣高等法院高雄分院九十三年度上更一字
    第一○四號判決意旨參照）。是核被告所為，係犯刑法第三
    十條第一項前段、第二百零一條第一項之幫助偽造有價證券
    罪、同法第二百十六條、第二百十條之行使偽造私文書罪、
    同法第二百十六條、第二百十二條之行使偽造特種文書罪、
    第二百十八條第一項之偽造公印文罪（偽造「內政部印」印
    文部分）。被告與余姓成年男子間，就上開行使偽造私文書
    、行使偽造特種文書、偽造公印文之犯行，具有犯意之聯絡
    及行為分擔，為共同正犯。被告利用無犯罪故意之第四信用
    合作社成年職員，在支票存款約定書及存款印鑑卡上接續偽
    造五枚「丙○○」印文，係屬間接正犯。被告偽造「丙○○
    」印章及其印文、署名均為偽造私文書之部分行為；偽造私
    文書及偽造特種文書之低度行為，均為行使偽造私文書及行
    使偽造特種文書之高度行為所吸收，均不另論罪。幫助偽造
    有價證券除詐騙金額超過票面金額外，本即含有幫助詐欺之
    性質、其幫助偽造有價證券後進而幫助行使，行使之低度行
    為應為偽造之高度行為所吸收，均不另論罪。被告偽造公印
    文而偽造國民身分證行為，因偽造公印文之行為，刑法第二
    百十八條第一項既有獨立處罰規定，且刑度較刑法第二百十
    二條規定者為重，故難僅論以刑法第二百十二條之罪（參照
    司法院大法官釋字第八二號解釋意旨）。被告所犯偽造公印
    文罪、行使偽造私文書、行使偽造特種文書及幫助偽造有價
    證券四罪間，有方法結果之牽連關係，為牽連犯，應從一重
    之幫助偽造有價證券罪處斷。被告幫助偽造有價證券部分，
    為從犯，應依刑法第三十條第二項規定減輕其刑。如犯罪事
    實欄所示之犯行，公訴人雖僅就被告偽造公印文、行使偽造
    私文書及行使偽造特種文書之犯行予以起訴，就幫助偽造有
    價證券部分，未經起訴，惟該部分犯行，既與起訴部分犯行
    有如前所述之牽連犯之裁判上一罪關係，為起訴效力所及，
    本院自應併予審理。爰審酌被告僅為貪圖小利，即與余姓男
    子謀議、偽造證人丙○○之國民身分證、印章，並進而行使
    偽造私文書，假冒證人丙○○之名義向金融機構申請開設支
    票存款帳戶，並領取支票供余姓男子偽造行使，足以影響金
    融秩序及社會交易安全，惟念現持偽造之支票向證人丙○○
    催討票款者僅有一人，金額亦非甚鉅，證人丙○○於本院審
    理時表達願意原諒被告之意及被告犯罪後尚能坦承犯行，顯
    有認錯悔過之意等一切情狀，量處如主文所示之刑，以示懲
    儆。
三、本件偽造支票，係偽造「丙○○」名義為發票人之有價證券
    ，應依刑法第二百零五條規定宣告沒收。臺中市第四信用合
    作社支票存款約定書上偽造之「丙○○」簽名及印文各二枚
    、臺中市第四信用合作社存款印鑑卡上偽造之「丙○○」簽
    名一枚及印文三枚、偽造之「丙○○」印章一顆，均依刑法
    第二百十九條規定宣告沒收；又偽造之「丙○○」國民身分
    證一張（含被告照片一張），係被告犯罪所用及犯罪所得之
    物，且為共同正犯余姓男子所有，雖未扣案，然並無積極證
    據堪認已滅失而不存在，仍應依刑法第三十八條第一項第二
    款、第三款規定宣告沒收；再偽造之「丙○○」國民身分證
    一張，既已依刑法第三十八條第一項第二款、第三款之規定
    宣告沒收，其上偽造之「內政部印」公印文各一枚及「臺中
    縣政府」印文各一枚，爰不再依刑法第二百十九條重為沒收
    之諭知。
據上論斷，應依刑事訴訟法第二百九十九條第一項前段，刑法第
三十條第一項前段、第二項、第二百零一條第一項、第二百十六
條、第二百十條、第二百十二條、第二百十八條第一項、第五十
五條、第二百零五條、第二百十九條、第三十八條第一項第二款
、第三款，罰金罰鍰提高標準條例第一條前段，判決如主文。
中　　華　　民　　國　　94　　年　　12　　月　　16　　日
                  刑事第三庭  審判長法  官  張靜琪
                                    法  官  賴妙雲
                                    法  官  郭妙俐
上正本證明與原本無異。
如不服本判決，應於送達後十日內向本院提出上訴狀（須附繕
本），上訴於台灣高等法院台中分院。
                                    書記官  黃雅青
中　　華　　民　　國　　94　　年　　12　　月　　16　　日
附錄本案論罪科刑法條全文
刑法第二百零一條
意圖供行使之用，而偽造、變造公債票、公司股票或其他有價證
券者，處三年以上十年以下有期徒刑，得併科三千元以下罰金。
行使偽造、變造之公債票、公司股票或其他有價證券，或意圖供
行使之用，而收集或交付於人者，處一年以上七年以下有期徒刑
，得併科三千元以下罰金。
第二百十條
偽造、變造私文書，足以生損害於公眾或他人者，處五年以下有
期徒刑。
第二百十二條
偽造、變造護照、旅券、免許證、特許證及關於品行、能力服務
或其他相類之證書、介紹書，足以生損害於公眾或他人者，處一
年以下有期徒刑、拘役或三百元以下罰金。
第二百十六條
行使第二百十條至第二百十五條之文書者，依偽造、變造文書或
登載不實事項或使登載不實事項之規定處斷。
第二百十八條
偽造公印或公印文者，處五年以下有期徒刑。
盜用公印或公印文足以生損害於公眾或他人者，亦同。
